【裁判字號】    96,訴,3930
【裁判日期】    970717
【裁判案由】    原住民族工作權保障法
【裁判全文】
臺北高等行政法院判決
                                     96年度訴字第03930號
                              .
原      告  美利達工業股份有限公司
代  表  人  甲○○（董事長）
被      告  行政院原住民族委員會
代  表  人  章仁香（主任委員）
訴訟代理人  乙○○○
            丙○○
上列當事人間因原住民族工作權保障法事件，原告不服行政院中
華民國96年10月1日院臺訴字第0960091783號訴願決定，提起行
政訴訟。本院判決如下：
    主  文
原告之訴駁回。
訴訟費用由原告負擔。
    事  實
緣原告係彰化縣北斗鎮公所辦理之「彰化縣北斗鎮公所購置鄰長
公務自行車」採購案之得標廠商，於民國（下同）94年6月7日起
至94年8月5日止之履約期間，未足額僱用原住民法定最低人數，
經被告依政府採購法第98條、原住民族工作權保障法第12條第1
項及第3項規定，以96年5月11日原民衛字第0960023084號處分書
，核定原告應繳納原住民就業代金新臺幣（下同）249,216元，
扣除已繳代金8,448元，尚須補繳240,768元。原告不服，提起訴
願，遭決定駁回，遂向本院提起行政訴訟。茲摘敘兩造訴辯意旨
如次：
甲、原告方面：
    原告未於準備程序及言詞辯論期日到場，據其起訴狀所載，
    聲明、陳述如下：
一、聲明：求為判決訴願決定及原處分均撤銷，訴訟費用由被告
          負擔。
二、陳述：
１、被告以原告標得彰化縣北斗鎮公所辦理之「彰化縣北斗鎮公
    所購置鄰長公務自行車」採購案，於95年1月20日以原民衛
    字第0950003002號函通知原告應繳交履約期間94年5月30日
    至同年7月30日原住民就業代金8,448元，原告信賴該函而於
    95年2月17日繳交，被告復以96年5月11日原民衛字第096002
    3084號處分書，核定原告對同一履約期間再繳納代金240,76
    8元，乃就同一事件以兩次行政行為，致原告財產權益受損
    ，有違行政程序法第4條、第5條及第8條規定。
２、參照原告與彰化縣北斗鎮公所訂定之「彰化縣北斗鎮公所購
    置鄰長公務自行車」契約書第3條約定契約價金為282,000元
    ，被告認定原告須繳交就業代金249,216元，已違行政程序
    法第1條之立法目的，且逾處罰之必要程度，違反同法第7條
    及憲法第23條所定之比例原則，亦不符公平合理原則，侵害
    原告受憲法第15條保障財產權之意旨，有司法院釋字第616
    號解釋可參。
３、依原告94年度營利事業所得稅結算申報書，該年營業收入為
    6,116,943,098元，自行車生產約560,000輛，以該年度行政
    院公布之工作日253天計算，平均每日生產2,213輛，而依原
    告與彰化縣北斗鎮公所訂定之契約，應生產188輛自行車，
    原告僅須0.67小時即約40分鐘即可生產完成，原告係以回饋
    鄉里、犧牲利潤心意，提供國際品質自行車予鄉親騎乘，毋
    需耗時2個月完成履約，被告所為認定顯屬違誤，訴願決定
    亦有不合。
乙、被告方面：
一、聲明：求為判決駁回原告之訴，訴訟費用由原告負擔。
二、陳述：
１、原住民就業代金之性質屬特別公課，凡合於政府採購法第98
    條及原住民族工作權保障法第12條構成要件者，即有本件法
    定義務之負擔：
  (1)參照司法院釋字第593號解釋：「國家基於一定之公益目的
    ，對特定人民課予繳納租稅以外之金錢義務，涉及人民受憲
    法第15條保障之財產權，其課徵目的、對象、額度應以法律
    定之，或以法律具體明確之授權，由主管機關於授權範圍內
    以命令為必要之規範。該法律或命令規定之課徵對象，如係
    斟酌事物性質不同所為之合目的性選擇，其所規定之課徵方
    式及額度如與目的之達成具有合理之關聯性，即未牴觸憲法
    所規定之平等原則與比例原則。」。
  (2)所謂特別公課，係由國家對特定人民以公權力課徵租稅以外
    之金錢義務，納入封閉之財政循環系統（特種基金專戶），
    用以挹注國家特別支出之金錢給付義務。原住民族工作權保
    障法第12條及政府採購法第98條係課與標得政府採購案者應
    僱用法定比例原住民之義務，未達者，始依其差額向原住民
    族綜合發展基金之就業基金繳納代金，並由被告對就業方面
    事項為支應，乃國家為落實保障原住民生存權，對於依政府
    採購法得標之廠商，依其未足額僱用人數及採購案履約期間
    為計算，所課徵之公法上負擔，並限定其課徵所得之用途，
    性質屬特別公課，與行政罰或其他行政責任有別，不以故意
    、過失為要件，故凡合於法規構成件者，即負有僱用原住民
    或繳納代金之義務。
  (3)原告稱標案價金低，無任何利潤，被告課以鉅額代金，不符
    比例原則及公平合理原則云云，惟依上開解釋意旨，如其規
    定之課徵方式及額度與目的之達成具有合理關聯性，即未牴
    觸憲法規定之比例原則。原住民族工作權保障法第12條及政
    府採購法第98條均以員工總人數為計算基準，而非以盈餘為
    基準，並以其差額及履約期間計算應納代金，再由被告就所
    繳代金為支應，以達促進原住民就業及保障生存權之目的，
    自有正當合理之關聯，故無違反比例原則。
２、原住民就業代金之課徵方式、目的及範圍，須經立法者明文
    規定，不得以其他方法予以補充：
  (1)按原住民族工作權保障法第12條第1項、第3項分別規定：「
    依政府採購法得標之廠商，於國內員工總人數逾100人者，
    應於履約期間僱用原住民，其人數不得低於總人數1%。」、
    「得標廠商進用原住民人數未達第1項標準者，應向原住民
    族綜合發展基金之就業基金繳納代金。」、政府採購法第98
    條規定：「得標廠商其於國內員工總人數逾100人者，應於
    履約期間僱用身心障礙者及原住民，人數不得低於總人數2%
    ，僱用不足者，除應繳納代金，並不得僱用外籍勞工取代不
    足額部分。」、同法施行細則第107條規定：「本法第98條
    所稱國內員工總人數，依身心障礙者保護法施行細則第12條
    第1項規定辦理；所稱履約期間，自訂約日起至廠商履約完
    成事項之日止。」、身心障礙者保護法施行細則第12條第1
    項規定：「本法第31條之各級政府機關、公、私立學校、團
    體及公、民營事構員工總人數之計算方式，以勞工保險局、
    中央信託局（現已改由臺灣銀行股份有限公司公教人員保險
    部）所統計各該機關、學校、團體或機構每月1日參加勞保
    、公保人數為準。」。
  (2)凡關於人民租稅以外之金錢給付義務而涉及人民財產權之保
    障者，其課徵之目的、範圍及計算方式須經立法明文規定，
    或有法律明確授權，否則有違法律保留原則之要求。觀諸上
    開規定，立法者均以明文規定本件公法義務履行方式，自不
    得以其他方法予以解釋補充。是以，履約期間之認定，自法
    條文義言，始於負擔契約義務之日起，終於完成契約義務之
    日止，故原告稱其契約標的占年營業額甚少，毋需耗時2個
    月云云，於法無據，自當無足採納。
３、原告未依法額繳納代金，被告依循正當法律予以追討，與信
    賴保護原則無涉：
  (1)依行政程序法第102條及第104條第1項規定，為求行政機關
    慎重行使行政行為，免因挾公權力行使而動輒侵害人民權利
    ，乃要求行政機關於作成公法上之個別具體決定，除有同法
    第103條各款情形外，應予當事人陳述意見之機會，以符正
    當法律程序之要求。又所謂觀念通知，僅為行政機關之認知
    表示而非有使其發生特定法效意思之表示行為。
  (2)被告95年1月20日原民衛字第0950003002號函僅通知原告有
    違章事實之存在，望其對初步查證提出法律及事實上之陳述
    ，且該函說明五已敘明倘未繳納代金或陳述意見，被告將另
    作行政處分為後續處置，且縱未繳納代金，亦無滯納金、加
    倍追討代金等法律效果。另被告96年3月8日原民衛字第0960
    008437號函亦已聲明上開被告95年1月20日函之資料，尚有
    查證不實之謬失，而以此次資料為斷等語，足證被告95年1
    月20日函僅屬陳述意見之通知。退步言，縱認為行政處分，
    亦僅追繳94年5月代金，與本件處分追繳94年6月至8月代金
    ，非基於同一原因基礎事實，原告稱已依該函繳納代金，應
    有信賴保護及一事不得二罰云云，當不足採。
    理  由
一、被告代表人原為夷將．拔路兒，97年5月20日變更為章仁香
    ，茲由其具狀聲明承受訴訟，核無不合，應予准許。又原告
    經合法通知，無正當理由未於言詞辯論期日到場，核無行政
    訴訟法第218條準用民事訴訟法第386條各款所列情事，爰依
    被告之聲請，由其一造辯論而為判決。
二、按「本法所稱廠商，指公司、合夥或獨資之工商行號及其他
    得提供各機關工程、財物、勞務之自然人、法人、機構或團
    體。」、「得標廠商其於國內員工總人數逾100人者，應於
    履約期間僱用身心障礙者及原住民，人數不得低於總人數百
    分之2，僱用不足者，除應繳納代金，並不得僱用外籍勞工
    取代僱用不足額部分。」、「本法第98條所稱國內員工總人
    數，依身心障礙者保護法施行細則第12條第1項規定辦理；
    所稱履約期間，自訂約日起至廠商完成履約事項之日止。依
    本法第98條計算得標廠商於履約期間應僱用之身心障礙者及
    原住民之人數時，各應達國內員工總人數百分之1，並均以
    整數為計算標準，未達整數部分不予計入。」、「得標廠商
    僱用．．原住民之人數不足前條第2項規定者，應於每月10
    日前依僱用人數不足之情形，分別向．．原住民中央主管機
    關設立之原住民族就業基金專戶，繳納上月之代金。前項代
    金之金額，依差額人數乘以每月基本工資計算；不足1月者
    ，每日以每月基本工資除以30計。」政府採購法第8條、第
    98條及同法施行細則第107條、第108條分別定有明文。次按
    ，原住民族工作權保障法第12條第1項、第3項分別規定：「
    依政府採購法得標之廠商，於國內員工總人數逾100人者，
    應於履約期間僱用原住民，其人數不得低於總人數百分之1
    。」、「得標廠商進用原住民人數未達第1項標準者，應向
    原住民族綜合發展基金之就業基金繳納代金。」。
三、本件原告係彰化縣北斗鎮公所辦理之「彰化縣北斗鎮公所購
    置鄰長公務自行車」採購案之得標廠商，於94年6月7日起至
    94年8月5日止之履約期間，未足額僱用原住民法定最低人數
    ，經被告依政府採購法第98條、原住民族工作權保障法第12
    條第1項及第3項規定，以96年5月11日原民衛字第096002308
    4號處分書，核定原告應繳納原住民就業代金249,216元，扣
    除已繳代金8,448元，尚須補繳240,768元。原告不服，提起
    訴願，遭決定駁回，遂向本院提起行政訴訟，並以事實欄所
    示各節據為爭議。惟查：
１、原告標得彰化縣北斗鎮公所「彰化縣北斗鎮公所購置鄰長公
    務自行車」採購案，於94年6月7日起至94年8月5日止之履約
    期間內，其國內員工之總人數逾100人，惟僱用原住民人數
    未達原住民族工作權保障法第12條第1項所定最低標準即其
    國內員工總人數百分之1之事實，有招標機關彰化縣北斗鎮
    公所96年3月21日北鎮民字第0960002763號函附各機關（構
    ）及學校辦理政府採購決標資料調查表（原處分卷第12-14
    頁）、勞工保險局94年9月2日保承新字第09460424800號及
    94年11月1日保承新字第09460515210號函附原告之勞工勞保
    總人數資料（本院卷第54-56頁）、原告應繳納代金一覽表
    、原告得標案件之履約期間表、原告93年9月至95年9月已繳
    代金明細表（原處分卷第1-3頁）在卷可稽，堪認為真實。
    是被告核定原告應繳納原住民就業代金249,216元，扣除已
    繳代金8,4 48元，尚須補繳240,768元，於法洵無不合。
２、按國家為一定政策目標之需要，對於有特定關係之國民所課
    徵之公法上負擔，並限定其課徵所得之用途，在學理上稱為
    特別公課（司法院釋字第426號解釋參照）。查為落實憲法
    促進原住民族與身心障礙者就業及經濟生活之保障，政府採
    購法於87年制定時，即透過立法方式賦予其責任以作為保障
    弱勢團體之政策工具。因此政府採購法之制定，除為建立公
    平、公開之採購程序外，更賦有改善原住民及身心障礙者經
    濟狀況之社會福利功能，且因考量政府採購為政府重大歲出
    ，藉以採購方式賦予得標廠商僱用原住民族與身心障礙者之
    責。故原住民族工作權保障法第12條暨政府採購法第98條，
    即課予標得政府採購案且國內員工總人數逾100人之得標廠
    商此等具有特定關係者，應僱用法定比例原住民，未達該標
    準者，依其差額須向原住民族綜合發展基金（依行政院原住
    民族委員會組織條例第16條之1及原住民族基本法第18條規
    定設置）之就業基金繳納代金之義務，並由被告就該基金之
    保管運用等事項，訂定原住民族綜合發展基金收支保管及運
    用辦法。可見原住民就業代金係國家基於一定之公益目的，
    對於特定人民課予繳納租稅以外之金錢義務，並將課徵目的
    、對象、額度及得以繳納代金方式取代履行僱用法定原住民
    義務等事項以法律定之，性質上為特別公課，與行政罰有別
    ，自不以故意過失為要件。原告既有原住民族工作權保障法
    第12條第1項所定進用原住民人數未達標準之情形，不問有
    無故意過失，依法即負有繳納代金之義務。
３、再者，為追求特定之行政目的所採取課予人民一定之義務、
    負擔或不利益之手段，固須與所追求之目的間具有實質之內
    在關聯或合理正當之聯結關係，惟於判斷是否有違禁止不當
    聯結原則之依據，包含目的手段間之合理聯結、禁止考慮不
    相關之因素與公益範圍內之聯結等。而目的手段間之合理聯
    結與比例原則之適當性原則相同，即所採取措施須是可能達
    成所欲達成之目的者。查原住民就業代金立法時，即為落實
    憲法促進原住民族就業及經濟生活之保障，希冀透過政府採
    購方式給予原住民更多就業機會，特課予達一定規模得標廠
    商僱用原住民之公法上義務，且明定得以繳納原住民就業代
    金方式取代該義務，而該代金係用於提昇原住民就業及經濟
    ，以全面促進其發展。故無論係令一定規模之得標廠商僱用
    法定比例之原住民，或使其繳納代金用於促進原住民就業，
    皆與保障、促進原住民就業及經濟生活相關，其所採取之手
    段確能促使前開公益目的之達成，並未考慮不相關因素之情
    形，自無違反不當聯結禁止原則或比例原則之可言。
４、政府採購法第98條有關「履約期間」之規定，依政府採購法
    施行細則第107條第1項後段之規定，係指自訂約日起至廠商
    完成履約事項之日止，尚非以實際執行工作天數為據。而依
    司法院釋字第443號解釋有關「層級化法律保留」體系中，
    「履約期間」僅屬執行法律之細節性、技術性次要事項，得
    由主管機關發布命令為必要之規範，故政府採購法第98條有
    關「履約期間」之定義，以施行細則之方式加以規定，並無
    不洽，況原告於投標時，即可由相關法令、契約內容及招標
    機關之投標須知等得知相關僱用之義務，於得標後，自應就
    相關規定注意自身法律義務。系爭「彰化縣北斗鎮公所購置
    鄰長公務自行車」採購案，既經招標機關彰化縣北斗鎮公所
    以96年3月21日北鎮民字第0960002763號函附各機關（構）
    及學校辦理政府採購決標資料調查表（原處分卷第12-14頁
    ）確認該標案之履約期間係自94年6月7日起至94年8月5日止
    無訛，則原告稱其契約標的占年營業額甚少，毋需耗時2個
    月云云，於法無據，所訴核不足採。
５、原住民族工作權保障法第12條係課與標得政府採購案者僱用
    法定比例原住民之義務，未達法定比例者始需向原住民族綜
    合發展基金之就業基金繳納代金，係國家為一定政策目標之
    需要，對於有特定關係之國民所課徵之公法上負擔，並限定
    其課徵所得之用途，性質上屬於特別公課，究與行政罰或其
    他行政責任有別，原住民族工作權保障法立法考量即以得標
    廠商員工總人數，作為應僱用原住民人數之計算基準，而非
    以得標廠商之獲利情形，作為應僱用原住民人數之計算基準
    ，原告所稱不符比例原則云云，自無憑採。
６、依行政程序法第102條及第104條第1項規定，為求行政機關
    慎重行使行政行為，免因挾公權力行使而動輒侵害人民權利
    ，乃要求行政機關於作成公法上之個別具體決定，除有同法
    第103條各款情形外，應予當事人陳述意見之機會，以符正
    當法律程序之要求。又所謂觀念通知，僅為行政機關之認知
    表示而非有使其發生特定法效意思之表示行為。經查，被告
    95年1月20日原民衛字第0950003002號函僅通知原告有違章
    事實之存在，請原告對被告之初步查證提出法律及事實上之
    陳述，且該函說明五已敘明倘未繳納代金或陳述意見，被告
    將另作行政處分為後續處置。另被告96年3月8日原民衛字第
    0960008437號函亦已聲明上開被告95年1月20日函之資料，
    尚有查證不實之謬失，而以此次資料為斷等語，可知被告95
    年1月20日函僅屬陳述意見之通知，又縱認其為行政處分，
    亦僅追繳94年5月代金，與本件處分追繳94年6月至8月代金
    ，非基於同一原因基礎事實，原告訴稱已依該函繳納代金，
    應有信賴保護及一事不得二罰云云，委不足採。
四、綜上所述，原告起訴論旨，均無可採。原告進用原住民人數
    未達原住民族工作權保障法第12條第1項之標準，被告乃依
    政府採購法第98條、原住民族工作權保障法第12條第1項及
    第3項規定，以96年5月11日原民衛字第0960023084號處分書
    ，核定原告應繳納原住民就業代金249,216元，扣除已繳代
    金8,448元，尚須補繳240,768元，於法並無違誤，訴願決定
    予以維持，亦無不合。原告徒執前詞訴請撤銷，為無理由，
    應予駁回。
五、本件事證已臻明確，兩造其餘攻擊防禦方法均與本件判決結
    果不生影響，故不逐一論述，併此敘明。
據上論結，本件原告之訴為無理由，爰依行政訴訟法第98條第1
項前段、第218條，民事訴訟法第385條第1項前段，判決如主文
。
中    華    民    國    97    年    7    月    17     日
            臺北高等行政法院第三庭
                            審判長法  官  姜素娥
                                  法  官  陳心弘
                                  法  官  曹瑞卿
上為正本係照原本作成。
如不服本判決，應於送達後20日內，向本院提出上訴狀並表明上
訴理由，如於本判決宣示後送達前提起上訴者，應於判決送達後
20日內補提上訴理由書（須按他造人數附繕本）。
中    華    民    國    97    年    7    月    17     日
                                  書記官  蘇婉婷


司法院資訊處製作；財團法人民間司法改革基金會備份。
